臺灣高等法院臺南分院刑事判決　　　　　96年度上易字第43號
上　訴　人　臺灣臺南地方法院檢察署檢察官
被　　　告　甲○○
被　　　告　丙○○
被　　　告　丁○○
上列上訴人因被告等妨害自由案件，不服臺灣臺南地方法院95年
度易字第1039號中華民國95年11月29日第一審判決（起訴案號：
臺灣臺南地方法院檢察署95年度偵字第6204號），提起上訴，本
院判決如下：
    主  文
原判決撤銷。
甲○○、丙○○、丁○○共同以脅迫使人行無義務之事，甲○○
處有期徒刑陸月，如易科罰金，以銀元參佰元（即新台幣玖佰元
）折算壹日。丙○○，累犯，處有期徒刑捌月，丁○○處有期徒
刑捌月。
扣案電擊棒壹支沒收。
    事  實
一、丙○○前於民國（下同）91年間因詐欺案件，經臺灣臺南
    地方法院於以91年度易字第2540號判處有期徒刑5月確定，
    並於同年3月25日易科罰金執行完畢。
二、甲○○、丙○○與丁○○均係址設台北市大同區○○○路○
    段3號2樓之「保誠應收帳款財務企業社」（下稱保誠企業社
    ）之員工。因乙○○○積欠莊明美（所涉重利部分，另為不
    起訴處分）賭債新台幣（下同）52萬元，保誠企業社於94年
    5月30日接受莊明美之委託代為收取上開債務，甲○○、丙○○、丁○○本應循正當法律途徑解決債務問題，詎三人不
    思正途，竟共同基於妨害自由之犯意聯絡，於同年6月12日
    下午6時許，攜帶電擊棒共同前往台南縣新化鎮新和庄39號
    乙○○○住處，由丁○○先於屋內外散撒冥紙，並打開電擊
    棒開關吱吱作響，丙○○則稱要帶乙○○○外出等語，以此
    強暴、脅迫之方式，要乙○○○支付賭債欠款簽立票據，致
    使乙○○○簽立面額合計新台幣52萬元之本票9紙，而行無
    義務之事。經警據報前往處理，扣得電擊棒1支。
三、案經乙○○○訴由台南縣警察局善化分局報告臺灣臺南地方
    法院檢察署檢察官偵查起訴。
     理　　由
甲、証據能力部分：
一、按被告以外之人於審判外之陳述，雖不符前四條之規定，而
    經當事人於審判程序同意作為證據，法院審酌該言詞陳述或
    書面陳述作成時之情況，認為適當者，亦得為證據。當事人
    、代理人或辯護人於法院調查證據時，知有第一百五十九條
    第一項不得為證據之情形，而未於言詞辯論終結前聲明異議
    者，視為有前項之同意，刑事訴訟法第一百五十九條之五定
    有明文。
二、查本院準備程序及審判期日，被告等對於証人乙○○○、張
    玉天於警詢時證述，均未爭執其等之証據能力，且証人乙○○○於本院到庭陳述與警詢相符，本院認採為證據為適當，
    應有証據能力。
乙、實體部分：
一、訊據被告甲○○、丙○○與丁○○三人，固坦承當時任職於
    保誠企業社，受案外人莊明美之委託，於九十五年六月十二
    日晚上一同至告訴人住處，持電擊棒至告訴人乙○○○住處
    催收債款，告訴人並交付面額計52萬元之本票9紙之事實，
    惟均堅決否認有何前揭暴力討債之強制犯行，辯稱：當天與
    告訴人達成協議後，告訴人自願簽立本票，並無撒冥紙、打
    開電擊棒啪啪作響、或稱要帶告訴人外出等脅迫告訴人之行
    為等語。
二、惟查：
　　(一)被告三人共同攜帶電擊棒前往告訴人乙○○○住處，並以
  　　強暴、脅迫之方式，要求告訴人簽下面額合計52萬元之本
　　　票9紙之事實。告訴人乙○○○於警詢、原審及本院指訴
  　　甚詳，於原審證稱：「94年6月12日下午6時許，被告三人
    　到我家裏，其中丁○○比較兇，他拍桌子，叫我去借錢來
      還錢，我就說我沒有辦法借錢，後來他叫我打電話向親戚
      或報紙刊登借錢的人借錢。當天我也有打電話，但借不到
      錢，他們就叫我先生寫本票，背書，我先生不要寫，他們
      就撒冥紙在地上，我也不知道他們撒冥紙的用意，我看到
      也會怕。我那天也有看到丁○○拿電擊棒，他拿在手上吱
      吱作響，我會怕，也有說如不還錢就帶出去，我先生報警
      ，我沒有報警。」（見原審卷第68頁），於本院證稱：「
      丁○○拿電擊棒啪啪作響，並撒冥紙，被告等要我打電話
      借錢，借不到錢就撒冥紙，我打電話報警，警方走後，又
      要我打電話去籌錢，本票我不願寫，是被告等叫我寫的，
      看到被告等撒冥紙，我想為何做人這麼辛苦，聽到電擊棒
      的聲音，我會怕他對我不利。」（見本院審理筆錄）等語
      ，證人被害人乙○○○之夫張玉天於原審證稱：「94年6
      月12日晚上我有打電話報警，因為被告三人來討債，沒有
      經過我的允許進來討債，他們說我太太欠錢，當時我太太
      在家裡。我不認識他們三人，他們來我家裡討債，我就打
      電話報警，他們沒有拿出借據，就說我太太欠別人錢，在
      我家裡囉嗦半天，說妻債夫還，我太太也沒什麼話講，他
      們沒有破壞家裡家具，是態度不好，警察來時，他們態度
      比較好，警察走後，他們三人還在我家裡發脾氣，說我太
      太欠錢，就要負責任，講的話也很不客氣，有聽到吱吱作
      響，我會害怕，說我太太欠錢，我負責還，最後就逼我簽
      本票，那天下毛毛雨，我屋裡有拜拜，他們就撒冥紙，把
      屋裡屋外都撒冥紙。他們叫我看報紙借錢打電話，借不到
      錢，就把報紙做記號，是警察走後才簽發本票的，第二天
      我就和我太太一起到刑事組報案。」（見原審卷第71頁）
      ，所稱互核一致。
    (二)原判決認張玉天於原審審理時結證稱：「撒冥紙的事情我
      不曉得，我沒有看到」、「我有聽到吱吱作響的聲音，但
      不知道是什麼事情」、「（問：有無聽到如不還錢就要把
      你太太帶出去？）我沒有注意」等情（見原審卷第七三頁
      ），而認張玉天所稱與乙○○○不符，惟查：張玉天於原
      審該次審理時，前已證稱如前所述，後又稱：「撒冥紙的
      事情我不曉得，我沒有看到。因為他們逼我寫本票。我有
      聽到吱吱作響的聲音，但不知道那是什麼事情。」審判長
      問有無聽到『如不還錢就要把你太太帶出去』？證人張玉
      天答我沒有注意。審判長問：「為何你願意在本票簽名？
      」證人張玉天答：「他們強迫我簽名，我坐著，其中有被
      告站在我旁邊看，所以我才寫。」可見張玉天是因被迫寫
      本票而未注意被告等有無撒冥紙及聽到『如不還錢就要把
      你太太帶出去』之語，但隨後審判長問：「照片所示冥紙
      是被告他們現場撒冥紙的？」（提示現場照片）張玉天答
      ：「是。」，「被告他們離開後，就發現現場地上有冥紙
      。除了他們，不可能有別人撒冥紙。」，益見被告等確有
      撒冥紙之行為，且經原審審判長詢問：「你隔天六月十三
      日早上為何拍警卷卷附照片並且報警？」，證人張玉天答
      ：「因為我不報警，隔天如果來我家裡，把我殺掉怎麼辦
      。」，足徵被告等討債之行為已危及被害人之生命安全。
      原判決認乙○○○所供與張玉天不符，應非事實。
    (三)原判決又謂員警鄭芳榮於九十五年六月十二日晚上九點被
      告三人前往告訴人住處討債時，據報前往現場查看結果，
      發現被告三人態度良好，未發現有暴力行為等情，有卷附
      員警工作紀錄簿可稽（見本院卷第三八頁），且證人鄭芳
      榮於原審審理時亦結證稱：「當時情況平和，我可以確認
      沒有任何暴力情事發生，我有問告訴人是否需要幫忙，當
      時告訴人都沒有反應，我才離開現場」等語（見原審卷第
      六六頁），足認被告三人辯稱渠等沒有暴力討債，是與告
      訴人達成協議，告訴人才簽立本票，現場地上之冥紙不能
      證明確係被告三人撒的等情。惟查告訴人乙○○○於原審
      審理時證稱：被告三人是在警察走了之後，才撒冥紙及拿
      電擊棒等情（見原審卷第七一頁），但證人鄭芳榮雖稱他
      到現場時，是有冥紙，但應該有打掃整理過，數量沒有那
      麼多等語。（見原審卷第六六頁），且乙○○○於原審審
      理時證稱：「（問：警員鄭芳榮到現場時，為何沒有跟警
      員說撒冥紙及使用電擊棒事情？）那時候還沒有發生這件
      事情，我只有講說請他慢點離開。」，故應認被告等或被
      害人在警員來以前有整理過地上之冥紙，警員走後，被告
      等大肆撒冥紙，且張玉天證稱：「除了他們，不可能有別
      人撒冥紙。」，故不能因警員證稱有看到冥紙，而認被害
      人乙○○○、證人張玉天所證不實。
    (四)原判決又謂：告訴人與其夫張玉天均不知情被告丁○○所
      持之上開類似手電筒之物係電擊棒，可致人受傷之情形下
      ，被告丁○○等人如何能以開關該電擊棒，弄出吱吱作響
      之方式恫嚇告訴人簽立本票？等語。惟查：乙○○○證稱
      ：「被告等是先撒冥紙，再拿電擊棒，我才簽寫本票，我
      有聽到吱吱作響，是之後新化警員告訴我之後，我才知道
      那是電擊棒。」，故乙○○○經員警告知，已知該物為電
      擊棒，足以傷人，自會心生畏懼，縱不知為電擊棒，依所
      發聲音，亦足以使人心生恐懼，且被害人乙○○○稱會害
      怕，迭據其於原審及本院指訴明確，不能因乙○○○起初
      不知為電擊棒，而認乙○○○不會害怕。
    (五)證人莊明美偵查亦承認委託保誠企業社收取告訴人乙○○○欠款之事實。此外復有保誠企業社帳戶委任莊明美委託
      保誠企業社收取告契約書1紙、現場相片多張、本票影本9
      紙在卷可稽，並有電擊棒1支扣案可憑，被告三人犯行洵
      堪認定。
三、核被告甲○○、丙○○、丁○○所為，均係犯刑法第304條
    第1項之強制罪。
四、(一)按行為後法律有變更者，適用行為時之法律，但行為後之
    　法律有利於行為人者，適用最有利於行為之法律，刑法第
      2條第1項定有明文。本件被告行為後，刑法及刑法施行法
      業於94年2月2日經總統以華總一義字第09400014901號令
      修正公布，並於95年7月1日施行（下稱新刑法，修正前刑
      法下稱舊刑法），參酌最高法院95年5月23日刑事庭第8次
      會議決議，新刑法第2條第1項之規定，係規範行為後法律
      變更所生新舊法律比較適用之準據法，於新刑法施行後，
      應適用新刑法第2條第1項之規定，為「從舊從輕」之比較
      。另於比較時應就罪刑有關之共犯、未遂犯、想像競合犯
      、牽連犯、連續犯、結合犯，以及累犯加重、自首減輕暨
      其他法定加減原因（如身分加減）與加減比例等一切情形
      ，本於統一性及整體性原則，綜其全部罪刑之結果而為比
      較。
    (二)按「受有期徒刑之執行完畢，或受無期徒刑或有期徒刑一
      部之執行而赦免後，五年以內再犯有期徒刑以上之罪者，
      為累犯，加重本刑至二分之一。」，舊刑法第47條定有明
      文，依此規定，被告為累犯。新法修正為再犯者故意犯始
      成立累犯，故不論依新法或舊法，被告丙○○均構成累犯
      ，故被告丙○○行為時之舊法對被告丙○○並無不利。被
      告丙○○有如事實欄所示之刑案紀錄，甫並於91年3月25
      日易科罰金執行完畢，有本署刑案資料查註紀錄表可稽，
      其於5年內再犯本件有期徒刑以上之罪，為累犯，應依同
      法第47條規定加重其刑。
　　(三)修正後刑法係自九十五年七月一日起施行，在此之前，刑
  　　法分則編有關罰金刑之貨幣單位係銀元；且依刑法分則編
    　應處罰金者，應適用罰金罰鍰提高標準條例第一條、第四
      條之規定，亦即應按各該具體條文制定或修正之時間先後
      ，定其提高之倍數。惟被告行為後，刑法施行法增訂第一
      條之一，於九十五年六月十四日經總統公布，並自同年七
      月一日起施行；該條規定：「中華民國九十四年一月七日
      刑法修正施行後，刑法分則編所定罰金之貨幣單位為新臺
      幣。九十四年一月七日刑法修正時，刑法分則編未修正之
      條文定有罰金者，自九十四年一月七日刑法修正施行後，
      就其所定數額提高為三十倍。但七十二年六月二十六日至
      九十四年一月七日新增或修正之條文，就其所定數額提高
      為三倍」。本件被告所犯之罪，依增訂刑法施行法第一條
      之一之規定，其罰金以新臺幣為單位，數額應提高三倍。
      此與修正前之罰金以銀元為單位，對被告而言，並無不利
      （新臺幣與銀元之比例為一比三，換算結果，亦為三倍）
      。刑法施行法第一條之一係替代罰金罰鍰提高標準條例部
      分條文，與罰金罰鍰提高標準條例罰金額度相同，既不發
      生有利或不利問題，只是將貨幣單位由銀元改為新臺幣，
      並非法律變更刑度之條文，當無比較新舊法問題，逕予適
      用刑法施行法第一條之一，併此敘明。
    (四)被告甲○○於犯罪時之刑法第41條第1項前段規定：「犯
      最重本刑為5年以下有期徒刑以下之刑之罪，而受6個月以
      下有期徒刑或拘役之宣告，因身體、教育、職業、家庭之
      關係或其他正當事由，執行顯有困難者，得以1元以上3元
      以下折算一日，易科罰金。」又被告甲○○行為時之易科
      罰金折算標準，修正前罰金罰鍰提高標準條例第2條前段
      （現已刪除）規定，就其原定數額提高為100倍折算1日，
      則本件被告甲○○受刑人行為時之易科罰金折算標準，應
      以銀元300元折算1日，經折算為新臺幣後，應以新臺幣
      900元折算為1日。惟95年7月1日修正公布施行之刑法第41
      條第1項前段則規定：「犯最重本刑為五年以下有期徒刑
      以下之刑之罪，而受六個月以下有期徒刑或拘役之宣告者
      ，得以新臺幣一千元、二千元或三千元折算一日，易科罰
      金。」比較修正前後之易科罰金折算標準，以95年7月1日
      修正公布施行前之規定，較有利於被告甲○○，則應依刑
      法第2條第1項前段，適用修正前刑法第41條第1項前段規
      定，定其折算標準。
五、被告三人共同實行上開犯行，均為正犯。
六、原審不察，遽予無罪之諭知，自有未洽，檢察官上訴意旨，
    指摘原判決不當，非無理由，自應予撤銷改判，爰審酌被告
    丁○○係帶頭者，當日帶電擊棒，作勢脅迫被害人，被告
    丙○○係累犯，被告三人年輕力壯，不思正途，竟以脅迫之
    不正當方法為人討債，影響社會治安，事後復否認犯罪，並
    無悔意等情狀，各量處如主文所示之刑，甲○○並諭知易科
    罰金之折算標準，以示懲儆。扣案之犯罪用工具電擊棒1支
    ，係被告丁○○所有，且為供犯罪所用之物，應依同法第38
    條第1項第2款規定沒收之。
據上論結，應依刑事訴訟法第369條第一項前段、第364條、第29
9條第一項前段、刑法第304條、修正前刑法第28條、第47條、第
41條第1項、第38條第1項第2款、修正前罰金罰鍰提高標條例
第一條、第二條，判決如主文。
本案經檢察官趙中岳到庭執行職務。
中　　華　　民　　國　　96　　年　　2 　　月　　27　　日
                  刑事第五庭    審判長法　官  楊明章
                                      法　官  顏基典
                                      法　官  楊子莊
以上正本證明與原本無異。
不得上訴。
　　　　　　　　　　　　　　　　　　　書記官  王全龍
中　　華　　民　　國　　96　　年　　3 　　月　　2 　　日
附錄所犯法條：
刑法第304 條
以強暴、脅迫使人行無義務之事或妨害人行使權利者，處3年以
下有期徒刑、拘役或3百元以下罰金。
前項之未遂犯罰之。
